【裁判字號】    95,上易,102
【裁判日期】    951122
【裁判案由】    清償借款
【裁判全文】
臺灣高等法院高雄分院民事判決         95年度上易字第102號
上  訴  人  高雄縣鳳山市農會
法定代理人  己○○
訴訟代理人  謝嘉順律師
被上訴人    甲○○
            丙○○
            丁○○
兼上列三人
訴訟代理人  乙○○    住新竹縣湖口鄉○○路○段241號
被上訴人    戊○○    住高雄縣鳳山市○○路422巷24之1號
            潘柔安（原名潘秀蘭）
                      住同上
            潘建誌（原名潘建業）
                      住同上
上列當事人間請求清償借款事件，上訴人對於民國95年5 月12日
臺灣高雄地方法院95年度訴字第784 號第一審判決提起上訴，本
院於95年11月8日言詞辯論終結，判決如下：
    主  文
原判決廢棄。
被上訴人應連帶給付上訴人新台幣陸拾萬元，及自民國88年6 月
2日 起至清償日止，按週年利率百分之八. 四五計算之利息，暨
自民國88年7 月2 日起至89年1 月1 日止，按上開利率百分之十
，自89年1 月2 日起至清償日止，按上開利率百分之二十計算之
違約金。
第一、二審訴訟費用由被上訴人負擔。
    事實及理由
一、被上訴人戊○○、潘柔安（原名潘秀蘭）、潘建誌（原名潘
    建業），未於言詞辯論期日到場，核無民事訴訟法第386 條
    各款所列情形，此部分爰依上訴人聲請，由其一造辯論而為
    判決。
二、上訴人起訴主張：被上訴人之被繼承人即訴外人潘林玉英於
    民國85年8 月19日以戊○○為連帶保證人，向上訴人借款新
    台幣（下同）600,000 元，約定利息依上訴人基本放款利率
    8.7%加碼計算 (借款時為年息9.15%)，應按月繳息，如未按
    期履行即喪失期限利益，全部債務視為到期，除按約定利率
    計算遲延利息外，其逾期清償在6 個月以內者，按上開利率
    10% 、逾期清償在6 個月以上者，就超過6 個月部分，按上
    開利率20% 計算違約金。然潘林玉英於85年9 月21日死亡，
    該借款自88年6 月2 日起未繳息，本金亦全未清償，依約已
    喪失期限利益，全部債務視同到期，而被上訴人為其繼承人
    ，應負連帶清償責任，屢經催討，均無結果。爰本於消費借
    貸、連帶保證、繼承之法律關係，請求被上訴人連帶給付上
    訴人600,000 元及自88年6 月2 日起至清償日止，按現行週
    年利率8.45% 計算之利息，暨自88年7 月2 日起至清償日止
    ，逾期在6 個月以內者，按上開利率10% 、逾期超過6 個月
    以上者，就超過部分按上開利率20% 計算之違約金。
三、被上訴人甲○○、丙○○、丁○○、乙○○則以：潘林玉英
    在死亡前2 年已中風，又不識字，不可能與上訴人訂立借款
    契約。否認潘林玉英有向上訴人借款，85年8 月19日借據應
    為戊○○筆跡，及盜用潘林玉英印鑑，上訴人應向戊○○請
    求等語，資為抗辯。
    上訴人戊○○、潘柔安、潘建誌均未到庭或提出書狀為聲明
    或陳述。
四、原審判決駁回上訴人之訴。上訴人聲明不服，求為廢棄原判
    決，准為如上開請求之給付；被上訴人甲○○、丙○○、丁
    ○○、乙○○則求為判決駁回上訴。
五、上訴人於原審主張潘林玉英於85年8 月19日借款（下稱系爭
    借款）後，另於87年9 月2 日與上訴人成立新借貸契約，以
    借得款項清償系爭借款，係以借新還舊方式清償舊債務，本
    件係請求償還新借款云云。惟潘林玉英於85年9 月21日死亡
    ，有戶籍謄本可考，實際上不可能於87年9 月2 日與上訴人
    另成立借貸契約，即上訴人所主張之87年9 月2 日借貸契約
    並不存在，無從以該借款清償舊債務，是上訴人於本院依據
    潘林玉英於85年9 月21日死亡之事實，更正原審所為「借新
    還舊」之陳述，主張係系爭借款債務清償期之展延，請求被
    上訴人連帶清償系爭借款，僅係更正法律上事實之陳述，非
    新的攻擊防禦方法，應予許可，核先敘明。
六、上訴人主張潘林玉英於85年8 月19日以戊○○為連帶保證人
    ，向其借款600,000 元，約定按月繳息，曾簽立借據一紙，
    並自88年6 月2 日起未繳息。被上訴人甲○○、丙○○、丁
    ○○、乙○○固不爭執該潘林玉英名義之借據存在，惟否認
    係潘林玉英親自簽名、蓋章，並以前揭情詞置辯。經查：
  (一)戊○○及潘林玉英於85年8 月19日各簽立授信約定書一紙（
    原審卷20、21頁），經核其上戊○○、潘林玉英之簽名，其
    二人筆跡明顯不同，且潘林玉英簽名之筆跡軟弱無力、生澀
    ，與潘建中稱其業已中風、不識字之情，並無不符。證人即
    上訴人農會辦理系爭借款對保之承辦人楊源明亦證稱：潘林
    玉英是與戊○○一起到農會辦理對保手續，對保一定是本人
    親自簽名，授信約定書上並記載對保地點是農會；如果當事
    人不會寫字，會叫他慢慢寫，如果不會寫，會請他找2 個證
    人，請本人在上面蓋指印；本件辦理抵押權設定完畢，領回
    權狀時，潘林玉英也有在不動產抵押契約上簽名；領回權狀
    一定是本人在上面簽名，如果他人代領，一定由代理人簽名
    （本院卷66、67頁），並提出有「林玉英」簽名及蓋印之不
    動產抵押契約書（本院卷73至75頁），其簽名字跡與授信約
    定書者相同。堪認系爭借款確由潘林玉英親自為之，且提供
    其名下不動產供設定抵押。被上訴人所辯，洵無足採。
  (二)上訴人主張系爭85年8 月19日借款屆期未清償，經上訴人同
    意展期，雙方乃於87年9 月2 日另簽立借據，且借款人均僅
    繳付利息，自88年6 月2 日起未再繳息，並提出授信約定書
    、87年9 月2 日借據一紙，及該農會交易明細表為憑（原審
    卷21頁、6 頁、19頁）。該87年9 月2 日借據固非由潘林玉
    英親自為之而不成立，惟甲○○、丙○○、丁○○、乙○○
    就上訴人依該借據主張之系爭借款金額及利息計算等，表示
    僅爭執潘林玉英是否於85年8 月19日向上訴人借款之事實（
    本院卷37頁），戊○○、潘柔安、潘建誌則未到場爭執，就
    該事實應依民事訴訟法第280 條之規定，視同自認。從而，
    堪認上訴人所主張系爭借款金額、利息、違約金起算日及計
    算方式等均屬實在。
  (三)潘林玉英已於85年9 月21日死亡，戊○○、潘柔安、潘建誌
    、甲○○、丙○○、丁○○、乙○○為其繼承人，應繼承潘
    林玉英之系爭借款。從而，上訴人請求被上訴人連帶給付潘
    林玉英所欠系爭借款債務，即屬有據。
七、綜上，上訴人本於消費借貸、繼承之法律關係，請求被上訴
    人連帶給付上訴人600,000 元及自88年6 月2 日起至清償日
    止，按現行週年利率8.45% 計算之利息，暨自88年7 月2日
    起至清償日止，逾期在6 個月以內者，按上開利率10% 、逾
    期超過6 個月以上者，就超過部分按上開利率20% 計算之違
    約金，為有理由，應予准許。原審為上訴人敗訴之判決，尚
    有未洽。上訴意旨指摘原判決不當，求予廢棄改判，為有理
    由。爰由本院予以廢棄改判，如主文第二項所示。
據上論結，本件上訴為有理由，依民事訴訟法第463 條、第385
條第1 項、第450 條、第78條，判決如主文。
中    華    民    國    95    年    11    月    22    日
                            民事第六庭
                                審判長法官 許明進
                                法      官 張明振
                                法      官 謝肅珍
以上正本證明與原本無異。
不得上訴。
中    華    民    國    95    年    11    月    22    日
                                書  記  官 廖素珍


司法院資訊處製作；財團法人民間司法改革基金會備份。
